臺灣高等法院高雄分院民事判決　九十一年度勞上易字第七號
　　　上　訴　人　台灣塑膠工業股份有限公司
　　　法定代理人　甲○○
　　　訴訟代理人　乙○○
　　　被　上訴人　丁○○
　　　　　　　　　丙○○
　　　　　　　　　己○○
　　　　　　　　　戊○○
　　　　　　　　　庚○○
　　　訴訟代理人　陳三兒律師
右當事人間給付退休金事件，上訴人對於中華民國九十一年二月五日臺灣高雄地方法
院九十年度勞訴字第四七號第一審判決提起上訴，本院判決如左：
　　　主　　　文
上訴駁回。
第二審訴訟費用由上訴人負擔。
　　　事　　　實
甲、上訴人方面：
  一、聲明：求為判決：
    一原判決不利於上訴人之部分廢棄。
　　二右廢棄部分被上訴人在第一審之訴及假執行之聲請均駁回。
    三第一、二審訴訟費用由被上訴人負擔。
　二、陳述除與原判決書記載相同者予以引用外，補稱：
    　勞基法第二條第三款前段所指「工資」，乃勞工因工作而獲得之報酬，必須具
      備「勞工因工作所獲得之對價」及「須為經常性給與」二要件。而所謂「工作
      」，非指勞工在工作場所具體的付出勞力（含腦力、體力）的工作，而是指勞
      動契約成立後，勞工在工作時間處於應提供勞務並進入雇主指揮範圍的一種抽
      象的狀態。故於例假、休假、產假、婚假、公傷病假及公假等，勞工雖未具體
      提供勞務，僱主仍有給付工資之義務，此非僅法律有明文規定，更有一貫的法
      理基礎。系爭夜點費，僅在輪值中、夜班時方可領取，在例假、休假、產假、
      婚假、公傷病假及公假等情形，僱主只須照給工資，卻不必發給夜點費，由此
      即知夜點費僅係具福利性與勉勵性之恩惠性給與，不是工作的對價，也不是經
      常性給與，不屬工資範圍，亦與工資無涉。
乙、被上訴人方面：
  一、聲明：求為判決：
    一上訴駁回。
    二第一、二審訴訟費用均由上訴人負擔。
　二、陳述除與原判決書記載相同者予以引用外，補稱：
　　　本案之「夜點費」係原「夜間津貼」改名而來者，依勞基法第二條第三款規定
　　　，津貼或其他任何名稱之給付，只要是經常性之給與即是屬於工資。「夜點費
　　　」被上訴人每月固定領取已達三十多年，且為僱傭契約成立時即言明給付之條
　　　件與內容，金額幾佔新進員工薪資之五分之一，足以影響員工對工作之選擇，
　　　性質上應屬勞工工作對價給付之一部份；況上訴人公司於年度調薪時亦將之列
　　　為調薪之一部份，可見雙方均有將之作為薪資一部份之意思。
　　　　理　　由
一、本件被上訴人主張：被上訴人丁○○、丙○○、己○○、戊○○、庚○○均為上
    訴人公司僱用之員工，在職期間及年資均如附表所示；詎上訴人公司於計算被上
    訴人五人之退休金時，未將夜點費（原稱夜間津貼）列入平均工資，作為核發退
    休金之計算標準，致短少給付被上訴人五人各如附表所示之金額，爰依退休金給
    付請求權，訴請上訴人給付被上訴人五人各如附表所示之金額，及自均自退休日
    後一個月起算之法定遲延利息等語。（原審對於被上訴人之請求，判決上訴人應
    給付丁○○新台幣（以下同）壹拾陸萬肆仟伍佰伍拾元、丙○○壹拾玖萬伍仟肆
    佰捌拾捌元、己○○壹拾玖萬參仟捌佰陸拾元、戊○○壹拾捌萬柒仟參佰捌拾元
    、庚○○壹拾柒萬參仟壹佰玖拾元，及丁○○部分自民國（以下同）九十年六月
    十五日起、丙○○部分自九十年七月十一日起、己○○部分自九十年八月二日起
    、戊○○部分自九十年一月二十三日起、庚○○部分自九十年六月三十日（原審
    誤載為九十年六月三十一日，應由原審裁定更正）起，均至清償日止，按年息百
    分之五計算之利息，並駁回庚○○其餘之訴。被上訴人庚○○在原審請求上訴人
　　給付十八萬二千二百五十元，及自九十年六月三十日（誤載為六月三十一日）起
　　至清償日止按年息百分之五計算之利息，原審命上訴人給付十七萬三千一百九十
　　元，及自九十年六月三十日起至清償日止按年息百分之五計算之利息，並駁回被
　　上訴人庚○○其餘之請求，被上訴人庚○○就其敗訴部份未聲明不服，已告確定
　　）。
二、上訴人則以：夜間津貼即夜點費，與勞務並無對價關係，且非經常性給與，非屬
    工資，不得計入平均工資核算退休金等語，資為抗辯。
三、兩造不爭執之事實為，就被上訴人到職日、離職日（退休）、任職年資、退休前
    三個月、退休前六個月夜點費之平均金額均如附表所示，及上訴人給付被上訴人
    退休金時，未將夜點費計入平均工資內。
四、本件兩造爭執之事項，在於夜點費應否計入平均工資核發退休金？本院就此爭執
    點分述如下：
　(一)按勞動基準法係於七十三年七月三十日施行，同年八月一日生效，被上訴人在上
    訴人公司服務期間，均跨越勞動基準法施行前後，依勞動基準法施行細則第二十
    八條規定，在勞動基準法施行前在同一事業單位工作之勞之，於該法施行後退休
    時，其施行後之工作年資，其退休金給與標準，依該法第五十五條規定，該法施
　　行前之工作年資，其退休金給與標準，適用台灣省工廠工人退休規則。查上訴人
　　公司從事塑膠工業，被上訴人均於該法施行前受僱於上訴人公司，在上訴人公司
    所屬工廠工作，而於該法施行後退休，該工廠及被上訴人分屬於工廠法施行細則
　　所稱之工廠、工人，則被上訴人於勞動基準法施行前之年資及退休金之給與，自
　　應適用台灣省工廠工人退休規則；自勞動基準法施行後始適用勞動基準法之規定
　　。故有關工資、平均工資之認定，勞動基準法施行前部刀，依台灣省工廠工人退
    休規則第十條第二項規定，應依工廠法施行細則第四條規定；至勞動基準法施行
　　後，則應適用勞動基準法第二條第三、四款之規定。
　(二)再按工資：謂勞工因工作而獲得之報酬，包括工資、薪金及按計時、計日、計月
    、計件以現金或實物等方式給付之獎金、津貼及其他任何名義之經常性給與均屬
　　之。」勞動基準法第二條第三款定有明文。準此規定，工資應係指勞工之勞力所
　　得，為其勞動之對價且係經常性之給付者，所謂經常性，與固定性給與不同，僅
　　須在一般情況下經常可領取，即屬經常性給付。有最高法院七十九年度台上字第
　　二四二號判決及八十五年度台上字第二四六號判決可資參照。
　(三)系爭夜點費之名稱原為夜勤津貼，上訴人為因應勞動基準法之施行，在勞基法施
　　行後始將之更名為夜點費等情，為上訴人所不爭執。而上訴人就系爭夜點費之核
　　發，係針對有輪值中、夜班之工作人員所給與，其金額係每小時一定，不因作業
　　種類而有差別，如未實際值班或經上級同意由他人代班，則不得領取此項夜點費
　　；又上訴人之員工作業方式係採三班制，即早、中、夜三班輪班，此工作型態係
　　因上訴人為一貫作業之工廠，二十四小時全天候、連續性現場作業，而此項工作
　　型態，在被上訴人受僱之際，即已知悉並為勞動契約之內容，且不論係輪值早班
　　、中班、夜班，各班工作性質皆屬相同，僅是服勤時間有不同；另依上訴人規定
　　，上開輪班情形，係於固定期間內更換輪班表，則每人輪值早班、中班、夜班之
　　機率相同，並不發生專門輪值早班、中班、夜班之情形等事實，均為兩造所不爭
　　執。則以系爭夜點費之核發情形為斟酌，被上訴人既係輪值中、夜班始得領取，
　　而輪值中、夜班又已成為固定之工作制度，此種因特殊工作條件而對勞工所增加
　　提出之現金給付，其本質應係該值班時段之勞務對價，即系爭夜點費已成為兩造
　　間因特定工作條件，形成為固定常態工作中可取得之給與，為勞工因經常性提供
　　勞務所得之報酬，即具有「勞務對價」及「經常性給與」之性質，至堪認定。
　(四)上訴人雖抗辯勞動基準法施行細則第十條第九款將夜點費排除於經常性給與之外
　　云云。惟查，所謂「經常性給與」，應係在某一相當時間內，於一般情況均可得
　　到之給與，非偶發性或不確定是否支付之給與，即在相當之期間，依固定之工作
　　條件，即可取得之給與而言。至於雇主對勞工之恩惠給與或任意性給與，因不具
　　有經常性，不得計入工資範圍，而勞動基準法施行細則第十條第九款雖將「差旅
　　費、差旅津貼、交際費、夜點費及誤餐費等」排除於同法第二條第三款所稱之其
　　他任何名義之經常性給與以外，然該條款規定之差旅費及交際費，因屬不確定之
　　事項所支出，故可認並非經常性之給與，至於夜點費部分，勞基法施行細則未表
　　明係「偶發性」之給與，然從該條款所稱之夜點費與誤餐費同列，而誤餐費既屬
　　恩惠性及偶發性之給與性質，則夜點費應屬同一性質，亦即該條款所稱之夜點費
　　及誤餐費，係指雇主為體恤勞工於夜間工作而給與之夜間點心費，或勞工因執行
　　職務延誤正常用餐時間，另外給與之餐費，較符該條款規定之意旨。從而本件系
　　爭夜點費之名稱雖與該條款所稱之夜點費名稱相同，但系爭夜點費係由夜勤津貼
　　變更名義而來乙節，為兩造所不爭執，自堪認屬實，其變更原因係因勞動基準法
　　之施行，而夜勤津貼之本意既係因夜間執勤而給與之津貼，且在夜間執勤服勞務
　　既已成為固定工作型態之情形下，該夜點費已非偶發性及不確定性之給與，應具
　　有經常性給與之性質，自非勞動基準法施行細則第十條第九款所稱之夜點費，僅
　　係名稱上相同而已，系爭夜點費仍應計入工資之範圍，上訴人公司以此項勞動基
　　準法施行細則規定為抗辯，尚無可採。
　(五)上訴人復抗辯系爭夜點費之給付，因員工係每人每小時固定相同，不因工作種類
　　及級職而有差別，係雇主為體恤勞工於夜間工作而為之勉勵性、恩惠性、任意性
　　給與，非工資云云。惟查，系爭夜點費具有「勞務對價」及「經常性給與」之性
　　質，屬於工資之一部分，已如前述，並不因其給與之方式係每人每小時之金額均
　　固定相同而異其性質，從而上訴人以系爭夜點費之一致性抗辯係恩惠性、勉勵性
　　、任意性之給與，自無可採。何況工作時間及場所等均為工作環境之一部分，與
　　勞務提出有密切相關，尤其於夜間工作，其生活方式與常人相反，不利於勞工之
　　生活及健康，是就夜間工作之勞工與日間工作之勞工就相同內容之工作給予不同
　　工資待遇乃屬合理，是以將夜點費認定為工資，並無上訴人所辯違反勞動基準法
　　第二十五條工作相同者，給予同等工資之規定，或工廠法第二十四條男女工資平
　　等之規定之情事。
　(六)上訴人又抗辯依勞動基準法第三十九條前段規定，員工於例假、休假日工作者，
　　夜點費亦不加倍發給，足見夜點費不具經常性云云。惟查，系爭夜點費具有「勞
　　務對價」及「經常性給與」之性質，屬於工資之一部分，已如前述，不能以上訴
　　人未依勞動基準法第三十九條規定於例假日工作應加倍發給之情形，而反推論為
　　非工資，自難以例假日不加倍發給系爭夜點費，即認其不屬於工資。
　(七)上訴人復抗辯員工如不欲值夜班，可申請轉入日班，故輪值夜班無強制性，夜點
　　費之發給亦不具經常性云云，惟依其所辯，員工可否轉入日班，仍需經上訴人核
　　可，非員工得任意選擇，難謂值夜班無強制性，況上訴人係一貫作業之工廠，其
　　工作型態係二十四小時、連續性，於固定期間內排有早、中、夜班輪值表，已如
　　前述，此乃上訴人常態之作業方式，是上訴人之員工輪值夜班係固定、常存之制
　　度，夜點費之發給具有經常性至明，至個別員工是否申請轉換日班工作，無礙於
　　夜點費係經常性給予之判斷。又上訴人辯稱其有為夜班員工準備點心云云，惟為
　　被上訴人所否認，上訴人未舉證以實其說，是自無從推認其因此而不重覆發給夜
　　點費。
　(八)上訴人另抗辯資方開設工廠、公司，除給付工資外，倘另有其他福利措施，如宿
    舍、餐廳、交通車、工作服及娛樂措施等，即在食、衣、住、行、育樂各方面另
    外給予員工更多之福利，如不提供，亦不違法，即具任意性，如果無此設備而以
    金錢給予，此即「津貼」，如房屋津貼、伙食津貼、交通津貼、服裝津貼，視各
    公司工廠之經濟狀況而給予，本件系爭之夜點費即夜勤「津貼」之性質，係在給
    付對價性之「工具」以外之任意性給與云云，然查系爭夜點費已成為兩造間因特
    定工作條件，形成為固定常態工作中可取得之給與，為勞工因經常性提供勞務所
    得之報酬，即具有「勞務對價」及「經常性給與」之性質，已如前述，上訴人以
    與「房屋、伙食、交通、服裝」等非勞動對價之津貼同視指系爭夜點費為任意性
    給與委無可採。
五、綜上所述，兩造所爭執之夜點費，係工作而獲得之經常性報酬，為工資之一部分
    ，因上訴人未將系爭夜點費計入平均工資內，致被上訴人丁○○、丙○○、己○
　　○、戊○○、庚○○所領得之退休金依予分別短少十六萬四千五百五十元、十九
　　萬五千四百八十八元、十九萬三千八百六十元、十八萬七千三百八十元、十七萬
　　三千一百九十元，為兩造所不爭執，又雇主應給付之勞工退休金應自勞工退休之
　　日起三十日內給付之，勞動基準法施行細則第二十九條第一項定有明文，從而被
　　上訴人丁○○、丙○○、己○○、戊○○、庚○○依台灣省工廠工人退休規則、
　　勞動基法第五十五條第一項，勞動基準法施行細則第二十九條第一項規定，請求
　　上訴人依予給付上開金額及依序各自九十年六月十五日、九十年七月十一日、九
　　十年八月二日、九十年一月二十三日、九十年六月三十日起按週年利率百分之五
　　計算之利息，核屬正當，均予准許，原審就此部分為被上訴人勝訴判決，並無違
　　誤，上訴意旨求予廢棄改判，非有理由，應予駁回。
六、本件事證已臻明確，兩造其餘攻擊防禦方法於判決結果不生影響，不再審酌，併
　　此明。
七、據上論結：本件上訴為無理由，依民事訴訟法第四百四十九條第一項、第七十八
　　條判決如主文。
中　　　華　　　民　　　國　　九十一　　年　　　五　　　月　　二十九　　日
　　　　　　　　　　　　　　　　　　　臺灣高等法院高雄分院勞工法庭
~B1審判長法官　張國彬
~B2法　　　官　鄭月霞
~B3法　　　官　張明振
右為正本係照原本作成。
不得上訴。
中　　　華　　　民　　　國　　九十一　　年　　　五　　　月　　三十一　　日
~B法院書記官　劉博文
                                                                        Ｆ
